【裁判字號】    89,訴,2189
【裁判日期】    900724
【裁判案由】    營利事業所得稅
【裁判全文】
臺北高等行政法院判決                            八十九年度訴字第二一八九號
                              .
    原      告   新鈺實業股份有限公司
    代  表  人   甲○○董事.
    訴訟代理人   丙○○（會計師）
    被      告   財政部台北市國稅局
    代  表  人   乙○○（局長）
    訴訟代理人   丁○○
右當事人間因營利事業所得稅事件，原告不服行政院中華民國八十九年九月二十二日
台八十九訴字第二八○一六號再訴願決定，提起行政訴訟，本院判決如左：
      主  文
原告之訴駁回。
訴訟費用由原告負擔。
      事  實
一、事實概要：緣原告於民國（下同）八十六年度營利事業所得稅結算申報，列報其
    八十四年度投資資源貧瘠或發展遲延地區留抵之可抵減稅額新台幣（下同）四、
    九二八、四七九元，本年度抵減稅額二八三、九二九元。被告初查，以其八十四
    年度投資支出未達二五、○○○、○○○元，乃全數否准抵減稅額。原告不服，
    申請復查，經被告於八十九年一月十七日以財北國稅法字第八九○○一七二八號
    復查決定書駁回申請，原告猶未甘服，提起訴願，經財政部於八十九年六月十九
    日以台財訴第0000000000號訴願決定書駁回，復提起再訴願，又遭駁
    回，遂向本院提起行政訴訟。
二、訴之聲明：
  （一）原告聲明：再訴願決定、訴願決定及原處分均撤銷。
  （二）被告聲明：如主文所示。
三、兩造之爭點：
    促進產業升級條例第七條第一項（按本條例業於八十八年十二月三十一日公布修
    正，是本判決所稱促進產業升級條例，係本件行為時即八十四年一月二十七日公
    布修正之法律）所指之「資本額」，有無包含購置全新機器、設備及建築物時所
    支出之「進項稅額」在內？
  （一）原告主張之理由：
    １、查原告所購置全新機器、設備及建築物，合計投資總額為二五、四二三、○
        一五元，業已達二五、○○○、○○○元以上，經向嘉義縣政府申請投資抵
        減證明，並獲嘉義縣政府八十五年二月十七日府建商字第九○○號函核准投
        資抵減在案。則依促進產業升級條例第七條第一項及公司投資於資源貧瘠或
        發展遲緩地區適用投資抵減辦法（以下簡稱投資抵減辦法）第三條，原告自
        得依法於投資總額百分之二十範圍內抵減營利事業所得稅。
    ２、再查「人民之財產權應予保障。」、「凡人民之其他自由及權利，不妨害社
        會秩序公共利益者，均受憲法保障。」憲法第十五條、二十二條分別定有明
        文，故非為防止妨礙他人自由、避免緊急危難，維持社會秩序，或增進公共
        利益所必要且經以法律明定者外，不得限制剝奪之。促進產業升級條例有關
        抵減營利事業所得稅之規定，其目的固然在於鼓勵公司投資，以促進產業之
        升級，然因其得抵減營利事業所得稅額，事實上即係使人民有減少應納稅捐
        之權利，即亦等於增加人民之財產，故依法自應受到保障。促進產業升級條
        例第七條既明文規定為「投資總額」達二五、○○○、○○○元元，則依文
        字解釋，絕非「購置成本」達二五、○○○、○○○元元甚明，乃被告擅自
        以所謂之「購置成本」取代法條明文規定之「投資總額」，進而否准原告依
        前開條例所享有之抵稅權利，當有違法之情事。再者，依該條例各法條互相
        關聯觀之，其第二十六條之二第一項規定「‧‧‧『成本』估計及‧‧‧」
        、第二十八條第二項「‧‧‧按該工業區開發『成本』計算外‧‧‧」，則
        在同一條例中所用文字不同，其意當有差異，本於法律上之論理解釋，亦足
        見第七條所定之「投資總額」與「成本」應屬兩回事，又該條例第六條第一
        項則規定「‧‧‧支出金額‧‧‧」與第七條之「‧‧‧投資總額‧‧‧」
        其文字亦有所不同，而其第六條之抵減乃屬一般性之抵滅，與第七條係特別
        針對貧瘠或發展遲緩地區所為之特別規定，故二者既非相同，其所用文字又
        有不同，從而被告自行「解釋」法律明文之「投資總額」為「購置成本」，
        並以其核定投資「支出」未達二五、○○○、○○○元，故不准抵減稅額等
        語，顯有違誤。
    ３、又依投資抵減辦法第六條規定：申請適用投資抵減之公司應擬具投資計劃向
        擬設置機器、設備或建築物所在地之縣政府備案，並於縣政府函復同意其投
        資計劃備案後三年內完成，於計劃完成後六個月內檢附購置機器、設備及建
        築物之相關證明文件，向原申請備案之縣政府申請核發「公司投資於資源貧
        瘠或發展遲緩地區適用投資抵減證明」，依上開規定，是否核發投資抵減證
        明以抵減營所稅，應屬於縣政府之職權，而非稅捐單位之權責，再參酌最高
        行政法院（八十九年七月一日改制前為行政法院，以下同）八十六年判字第
        二三二三號判決意旨，亦可知是否核准抵稅，應屬縣政府之職權，並非稅捐
        單位所得越俎代庖，乃被告竟將嘉義縣政府之核准證明置之不論，率以自行
        解釋之所謂「購置成本」替代「投資總額」，否准原告抵稅權利，則被告所
        為，顯有違背前開法令及判決意旨之違法情事。退而言之，設若縣政府當初
        與被告之見解一致，須要「購置成本」達二五、○○○、○○○元以上，方
        可抵減營所稅，原告當可再將申請日後增購之機器設備補提申請，其「購資
        成本」仍可達二五、○○○、○○○元以上，而符合被告之「解釋」，但被
        告捨此而逕予否准原告之抵減權利，完全否決了人民對政府之信賴保護原則
        ，其不應予以維持甚明！
    ４、末查，進項稅額依營業稅法第三十九條第一項規定，如有溢付，固可退還，
        而非屬購置成本，且原告亦從未主張進項稅款屬於購置成本。並且「購置成
        本」與「投資總額」本非相同，已見前述。退萬步言之，本件進項稅額是否
        確可退還或抵繳銷項稅款，尚非確定。若可，其金額又若干；若無法退還或
        抵繳銷項稅款者，其是否仍為投資總額而非單純之購置成本？則被告未予查
        明，亦難謂無不當之處！再參酌投資抵減辦法第八條規定：「申請適用投資
        抵減之機器設備及建築物，於核發投資抵減證明之次日起三年內如有移轉至
        第二條以外地區、轉借、出租、轉售、退貨或報廢，致所投資機器、設備及
        建築之總金額低於二五、○○○、○○○元者，公司應向管轄稽徵機關補繳
        因投資計劃所抵減之全部所得稅款。」而原告自申請適用投資抵減證明之日
        起並無移轉至第二條以外地區、轉借、出租、轉售、退貨或報廢之情形，且
        營業稅之退還並未包含於投資抵減辦法第八條所規定喪失抵稅資格之要件中
        ，而公司之創立或擴充，於投入一定總全額後，在正常營運狀況下在事後會
        陸續回收，並非只限於營業稅之回收，故何能以營業稅可能全退回而認原告
        無本件抵稅之權利？
    ５、綜上所述，原告既依相關法令規定，於資源貧瘠地區投資總額達二五、○○
        ○、○○○元以上，並經縣政府核發投資抵減證明，詎被告竟完全漠視相關
        法令之明文規定，而另為「解釋」，顯有逾越權限，違法不當之情事。
  （二）被告主張之理由：
        本件原告不服被告之核定，以其購置全新機器、設備及建物之總金額已達二
        五、○○○、○○○元以上，並已取得嘉義縣政府核准投資抵減證明在案，
        符合投資抵減要件等語，申經復查結果，以原告八十四年度申報投資資源貧
        瘠或發展遲緩地區之支出二五、四二三、○一五元，可抵減稅額五、○八四
        、六○三元，於當期（即八十四年度）申報抵減一五六、一二四元，八十五
        年申報抵減一六四、八五七元，其餘四、九二八、四七九元留待以後四年度
        內抵減，八十六年度系爭抵減稅額二八三、九二九元即為原告本期申報八十
        四年度留抵本期之抵減稅額，又原告八十四年度申報投資抵減支出二五、四
        二三、○一五元，其中包含營業稅進項稅額一、一二○、三七一元，購置機
        器設備等成本二四、三○二、六四四元，因購買成本未達二五、○○○、○
        ○○元，經被告否准適用抵減稅額在案，該事件原告亦曾提起行政訴訟，業
        經最高行政法院八十九年度判字第三二二五號判決原告之訴駁回在案，併予
        陳明。
      理  由
一、按「為促進產業區域均衡發展，公司投資於資源貧瘠或發展遲緩地區之一定產業
    ，達一定資本額或增僱一定人數員工者，得按其投資總額百分之二十範圍內，抵
    減當年度應納營利事業所得稅額；當年度不足抵減時，得在以後四年度內抵減之
    。」為促進產業升級條例第七條第一項所明定。又「本條例第七條第一項所稱公
    司投資於資源貧瘠或發展遲緩地區，指公司應設立於資源貧瘠或發展遲緩地區，
    或增資擴充之公司於上開地區設立分公司；所稱一定產業，指製造業及其相關技
    術服務業：市區汽車客運業、公路汽車客運業、公路經營業、觀光事業、廣播電
    視業、電影事業、發電業、公用煤氣事業、加油站及加氣站業、環境工程業、環
    境檢驗測定業、廢棄物清除處理業及建築投資業；所稱達一定資本額，指投資計
    畫中購置全新機器、設備及建築物之總金額達新台幣二千五百萬元以上，所稱增
    僱一定人數員工，指其增僱員工人數全年以月平均數計算達五十人以上。」為行
    為時投資抵減辦法第三條所規定。是依上開促進產業升級條例第七條第一項規定
    ，以其投資於資源貧瘠或發展遲緩地區之一定產業，達一定資本額，作為抵減當
    年度應納營利事業所得稅額之依據時，須投資計畫中購置全新機器、設備及建築
    物之總金額達二干五百萬元以上。又按「營業人當月分銷項稅額，扣減進項稅額
    後之餘額，為當月分應納或溢付營業稅額。」為營業稅法第十五條第一項所規定
    。本件原告係營業稅法第六條所指之營業人，其自應依營業稅法第三十五條第一
    項之規定，以每二月為一期，於次期開始十五日內填具申報書，向主管稽徵機關
    申報銷售額、應納或溢付營業稅額。依前開規定原告本件前開因投資於資源貧瘠
    或發展遲緩地區之產業，所為購置全新機器、設備及建築物之支出中，關於進項
    稅額部分，係屬可由營業人扣抵者，而可轉嫁之部分，故此部分營業人事實上並
    非投資於資源貧瘠或發展遲緩地區，是促進產業升級條例第七條第一項所指之「
    資本額」，應不含購置全新機器、設備及建築物時，所支出之進項稅額在內，應
    以實際之購置成本，加以計算。本件原告八十六年度營利事業所得稅結算申報，
    列報其八十四年度投資資源貧瘠或發展遲延地區留抵之可抵減稅額四、九二八、
    四七九元，本年度抵減稅額二八三、九二九元，被告初查，以其八十四年度投資
    支出未達二五、○○○、○○○元，乃全數否准抵減稅額，原告不服，循序申請
    復查、提起訴願、再訴願，均遞遭駁回，復起訴主張其已依促進產業升級條例第
    七條第一項及投資抵減辦法第三條之規定，購置全新機器、設備及建築物合計投
    資總額為二五、四二三、○一五元，業已達二五、○○○、○○○元以上，且已
    獲嘉義縣政府核准抵減，被告卻以「購置成本」解釋為「投資總額」，而否准原
    告抵減稅額之權利，有違法、違憲之情事，詳如其事實欄所載理由等語。查本件
    原告列報其八十四年度投資資源貧瘠或發展遲延地區留抵之可抵減稅額四、九二
    八、四七九元，八十六年度抵減稅額二八三、九二九元，惟查原告申報投資資源
    貧瘠或發展遲延地區支出為二五、四二三、○一五元，其中購置成本為二四、三
    ○二、六四四元，另外進項稅額為一、一二○、三七一元，此一事實，為兩造所
    不爭，堪認為真實，揆照首揭規定及說明，原告之實際購置成本並未達二五、○
    ○○、○○○元，被告否准其抵減稅額，於法並無違誤，亦無違反憲法第十五條
    及第二十二條之情事，一再訴願決定，遞予維持，俱無不合，原告起訴意旨，難
    認為有理由，應予駁回。
二、又與本件案情相同之原告八十四年度營利事業所得稅事件，原告亦曾提起行政訴
    訟，業經最高行政法院八十九年度判字第三二二五號判決原告之訴駁回在案，併
    此明。
三、據上論結，本件原告之訴為無理由，依行政訴訟法第九十八條第三項前段，判決
    如主文。
中      華      民      國     九十     年      七      月    二十四    日
                                  台北高等行政法院第二庭
                                            審判長法  官  王立杰
                                                  法  官  陳雅香
                                                  法  官  黃本仁
右為正本係照原本作成。
如不服本判決，應於送達後二十日內，向本院提出上訴狀並表明上訴理由，如於本判
決宣示後送達前提起上訴者，應於判決送達後二十日內補提上訴理由書（須按他造人
數附繕本）。
中      華      民      國     九十     年      七      月    二十五    日
                                                  書記官  姚國華


司法院資訊處製作；財團法人民間司法改革基金會備份。
